【裁判字號】    98,訴,2383
【裁判日期】    990224
【裁判案由】    國軍老舊眷村改建條例
【裁判全文】
臺北高等行政法院判決
                                      98年度訴字第2383號
                                      99年2月3日辯論終結
原      告  甲  ○
被      告  國防部
代  表  人  乙○○(部長)
訴訟代理人  丙○○
上列當事人間國軍老舊眷村改建條例事件，原告不服行政院中華
民國98年9 月22日院臺訴字第0980094529號訴願決定，提起行政
訴訟，本院判決如下：
    主      文
原告之訴駁回。
訴訟費用由原告負擔。
    事實及理由
一、事實概要：
    緣原告父親鄧樹松享有屬於國軍老舊眷村之屏東縣東港鎮共
    和新村原眷戶資格，而鄧樹松與其配偶鄧李子靜已分別於民
    國76年4 月2 日、81年4 月29日死亡。原告與鄧燕、鄧蕙、
    鄧長青、鄧長榮等人皆為其現存子女。原告於94年11月16日
    以原眷戶權益承受人名義，檢具權益承受申請表、繼承系統
    表、協議書等有關證件，向空軍防砲警衛訓練中心（下稱防
    砲訓練中心）申請承受輔助購宅權益，經被告審查認定其申
    請已逾國軍老舊眷村改建條例（下稱眷改條例）第5 條第2
    項規定之期限，乃以98年4 月10日國政眷服字第0980004655
    號函（下稱原處分）否准原告所請。原告不服，提起訴願，
    經決定駁回，遂提起本件行政訴訟。
二、原告主張略以：
  (一)原告與鄧燕、鄧蕙、鄧長青、鄧長榮等人均為鄧樹松之子女
    ，前已就鄧樹松所遺原眷戶權益係協議由原告胞弟鄧長青承
    受，鄧長青於備妥相關文件後，已於87年8 月20日提出於被
    告下屬防砲訓練中心申請承受輔助購宅權益，此有掛號函件
    執據及鄧燕在我國駐美國西雅圖臺北經濟文化辦事處辦理認
    證之授權書可憑。但因申請文件資料被防砲訓練中心遺失。
    為重新申請，嗣因鄧長青已無意願為申請人，原告與上開姊
    、弟間乃在93年5 月間協議改由原告為權益承受人，於同月
    底重新提出申請，但資料仍被防砲訓練中心遺失。94年間共
    和新村的新任村長告知資料遺失，須再備齊資料交予自治會
    函送防砲訓練中心，但後來資料又遺失了，嗣後經村長尋獲
    ，再於96年6 月22日以掛號信寄出。
  (二)按行政程序法第17條規定：「行政機關對事件管轄權之有無
    ，應依職權調查；其認無管轄權者，應即移送有管轄權之機
    關，並通知當事人。人民於法定期間內提出申請，依前項規
    定移送有管轄權之機關者，視同已在法定期間內向有管轄權
    之機關提出申請。」本件申請於87年即已向防砲訓練中心提
    出，防砲訓練中心未依公文處理規定辦理，移送被告，致文
    件遺失，依法應視為已於期限內提出申請。被告因內部單位
    文書作業管理紊亂，防砲訓練中心遺失先前申請之資料，卻
    以逾期申請為由，拒絕原告所請，有違行政程序法第8 條誠
    實信用原則，訴願決定未予糾正，亦有違法疏誤。
  (三)至於郵寄申請文件重量乙事，訴願決定以87年掛號郵寄之信
    函重量過輕，主張其內容應非申請文件。實則係因當時於電
    話上溝通產生認知上差距，致有文書漏未備齊（如原告另一
    亡兄鄧虎年幼過世之死亡證明書）或表格不符而須補件，該
    掛號信函重量差距即為應補件資料。正因87年送件申請時發
    生申請文件未備齊之情事，原告於再次送件前，始請自治會
    長之弟崔台龍告知辦理權益承受應注意事項，以免再次發生
    前次申請錯誤等情。並聲明求為判決撤銷訴願決定及原處分
    ，被告並應作成准予原告承受輔助購宅權益之處分。
三、被告則抗辯略以：
  (一)本件事實處理經過：
    1.原告父親鄧樹松享有屬於國軍老舊眷村之屏東縣共和新村
      原眷戶資格，而鄧樹松與其配偶鄧李子靜已分別於76年4
      月2 日、81年4 月29日死亡。依90年5 月30日修正之眷改
      條例第5 條之規定，原眷戶與配偶俱歿者，其子女至遲應
      於眷改條例修正施行之日起6 個月內（即90年11月30日前
      ），以書面協議向主管機關表示由一人承受權益。鄧樹松
      之子女協議由原告承受輔助購宅權益，原告先於93年5 月
      17日完成權益承受協議及法院認證，而於94年11月16日檢
      具協議書、國軍老舊眷村改建原眷戶及其配偶均歿者權益
      承受系統表，向防砲訓練中心申請承受輔助購宅權益。經
      防砲訓練中心於94年11月23日以倫真字第0940006478號函
      報空軍總司令部政治作戰部主任室審辦，該部主任室94年
      12月7 日突眷字第0940006450號函略以：本件申請日為94
      年11月16日顯已逾法定期限，依規定除有不可抗力事由外
      ，將喪失承受權益，為維護遺眷權益，請輔導當事人檢具
      逾期申辦緣由說明書及相關佐證資料送部，俾辦理承受事
      宜等語核退。原告於96年8 月2 日以其申請權益承受案件
      ，遭告知資料遺失或錯誤須再補正，其姊已於96年6 月15
      日親至防砲訓練中心辦理，卻未獲回覆辦理結果云云，提
      出陳情。經被告所屬空軍司令部於96年10月12日以窋眷字
      第0960015012號呈轉被告審查，因原告申請已逾法定期限
      ，被告乃以軍備局名義，於96年10月29日以昌易字第0960
      020808號函復空軍司令部，略以原告之申請已逾法定期限
      ，且經審卷附鄧燕之授權書，其授權事項為處理共同財產
      繼承權，係主張人民之私產，無法適用眷改條例規範之眷
      舍公產；另87年自治會長函請遺眷申報權益承受作業，不
      等同申請人於期限內申辦，且無權責單位於法定期限內收
      件之具體事證，請提供其他具體事證俾利審查等語，暫緩
      本件承受權益之申請案。
    2.嗣空軍司令部97年6 月13日國空政眷字第0970002793號函
      略以，依鄧燕87年立具之授權書研判，鄧樹松之子女應有
      申辦之事實，惟其間歷經自治會長及列管單位承辦人更換
      、業務單位移編、資料遺失等因素，致延宕處理期限；另
      有關授權書授權事項繕寫為財產繼承實因非專業所致等，
      考量鄧樹松之子女已遞送補件相關申請資料，實難再舉證
      具體之事由等語，建請被告重新審議。
    3.被告所屬總政治作戰局97年6 月23日國政眷服字第097000
      7862號函復空軍司令部略以：經審卷附資料，鄧樹松長女
      鄧燕於87年6 月30日開立授權書，授權原告處理其父獲配
      屏東縣共和新村77號眷舍有關共同財產繼承權等各項事務
      ，惟查無90年11月30日以前由權責單位收件處理之紀錄，
      可證明渠等係在法定期間內送件，因資料不齊需補正而延
      宕時效之案件，請協助當事人查察有無不可抗力因素後，
      據為辦理後續等語。
    4.空軍司令部再於98年3 月27日國空政眷字第0980001351號
      函呈被告略以：經空軍司令部及防砲訓練中心輔導當事人
      後，仍無法提供不可抗力事由，且原告再次陳函准予申辦
      等語，建請被告逕為處分。被告遂以原告至遲應於90年11
      月30日前以書面向主管機關提出申請，惟遲至93年5 月17
      日始完成輔助購宅權益承受之協議及法院認證程序，並於
      94年11月16日提出輔助購宅權益承受之申請，確實已逾眷
      改條例第5 條所定期限，且迄仍無法提供逾期申辦之不可
      抗力事由，乃以原處分否准原告辦理權益承受之申請。
  (二)原告未能依眷改條例第5 條規定，於90年11月30日前內以書
    面向主管機關申請承受權益，被告否准其申請，自屬有據：
    1.按「原眷戶享有承購依本條例興建之住宅及由政府給與輔
      助購宅款之權益。原眷戶死亡者，由配偶優先承受其權益
      ；原眷戶與配偶均死亡者，由其子女承受其權益，餘均不
      得承受其權益。前項子女人數在2 人以上者，應於原眷戶
      與配偶均死亡之日起6 個月內，以書面協議向主管機關表
      示由1 人承受權益，逾期均喪失承受之權益。但於中華民
      國85年11月4 日行政院核定國軍老舊眷村改建計畫或於本
      條例修正施行前，原眷戶與配偶均死亡者，其子女應於本
      條例修正施行之日起6 個月內，以書面協議向主管機關表
      示由1 人承受權益。本條例修正施行前，已依國軍老舊眷
      村改建計畫辦理改建之眷村，原眷戶之子女依第2 項但書
      辦理權益承受之相關作業規定，由主管機關定之。」為現
      行國軍老舊眷村改建條例第5 條所明定。準此，若原眷戶
      及其配偶於眷改條例修正施行前（即90年5 月30日前）均
      死亡，而子女人數在2 人以上，辦理協議承受之法定期限
      放寬為6 個月。申言之，在眷改條例修正施行前，因逾期
      申辦致喪失承受之案件，至遲應於90年11月30日前以書面
      協議向主管機關表示由1 人承受權益，否則逾期則均喪失
      承受之權益。
    2.原告之父鄧樹松原為屏東縣共和新村之原眷戶，其與配偶
      鄧李子靜分別於76年4 月2 日、81年4 月29日亡故，而原
      眷戶之子女計有鄧燕、鄧蕙、鄧虎（已歿）、鄧長青、鄧
      長榮及原告6 人，揆諸前揭眷改條例第5 條之規定，原眷
      戶現存之全部子女至遲應於90年11月30日前，以書面協議
      向主管機關表示由1 人承受權益。惟鄧樹松子女遲至93年
      5 月17日始辦理協議同意由原告承受應有之權益，並於94
      年11月16日向空軍防砲訓練中心提出權益承受之申請，顯
      已逾越前揭法定期間。從而，被告依法以原處分否准原告
      權益承受之申請，洵無違法不當之處為是。
  (三)原告起訴主張之理由無非：鄧長青早於87年8 月20日申辦輔
    助購宅權益，然因程序尚未完成需重新送件，遂以原告名義
    於93年5 月17日再次完成認證程序；依行政程序法第17條之
    規定應視為其已於87年即提出申請云云。惟其所述實均無理
    由，說明如後：
    1.原告並未提出其係在法定期限內申辦權益承受之證明文件
      ，被告駁回原告所請並無違誤之處：
      按眷改條例第5 條規定，若原眷戶及其配偶於眷改條例
        修正施行前即90年5 月30日前均死亡者，其子女即應於
        修正施行之日起6 個月內即90年11月30日前，以書面協
        議向主管機關表示由1 人承受權益，否則逾期則均喪失
        承受之權益。
      原告並未於法定期限內提出申辦權益承受。原告主張於
        至87年間經鄧燕、鄧蕙授權原告處理共和新村77號眷舍
        有關共同財產繼承權等各項事務，以及以鄧長青之名申
        請輔助購宅權益事宜，並提出87年8 月20日掛號信收據
        影本以為證明，因防砲訓練中心作業疏失致文件遺失云
        云。惟此均為原告自稱之辦理過程，被告既查無原告90
        年11月30日以前完成權益承受及法院認證之事實，亦查
        無權責單位收件處理之紀錄，自無法認定原告等係在法
        定期間內申辦權益承受。
      原告於起訴狀稱「枋山郵政90276 號信箱」為防砲中心
        所在地，而主張其於87年間即已提出申請云云，惟空軍
        防砲警衛訓練中心正確地址應為「屏東枋寮郵政90276
        號信箱」，而非「枋山郵政」，原告未查明機關正確之
        地址，而空言泛稱其已於期限內提出申請，實屬無理、
        尚難謂為有據。
      原告雖稱87年8 月20日之信函重量僅12克應屬補件資料
        ，惟其前述卻稱87年8 月20日掛號信係以鄧長青之名申
        請購宅權益事宜之文件，兩者陳述相較，更可證原告之
        說詞前後矛盾。甚且，以12公克之信函約係2.8 張A4紙
        張之重量觀之，該信函內容顯不可能包含權益承受案件
        所應檢附之權益承受申請書、權益承受系統表、戶籍謄
        本、居住憑證影本、認證書、授權書等資料。
      鄧樹松之子女即原告等遲至93年5 月17日始完成權益承
        受協議與法院認證，本件共和新村列管單位空軍防砲訓
        練中心於94年11月16日始有收件辦理權益承受之紀錄，
        更可證原告之申請實未符眷改條例第5 條之規定期限。
        綜上所陳，被告尚難依原告所提出之資料，即認定其曾
        於法定期間內提出權益承受之申請，從而原告之主張洵
        屬無據而不可採。
    2.本件並無行政程序法第17條之適用：
      按「行政機關對事件管轄權之有無，應依職權調查；其
        認無管轄權者，應即移送有管轄權之機關，並通知當事
        人。人民於法定期間內提出申請，依前項規定移送有管
        轄權之機關者，視同已在法定期間內向有管轄權之機關
        提出申請。」為行政程序法第17條所明定。準此，欲適
        用行政程序法第17條者，須係無管轄權之機關有移送有
        管轄權機關之情事，若無管轄權之機關未移送有管轄權
        之機關，則無行政程序法第17條「視同已在法定期間內
        向有管轄權之機關提出申請」之適用。
      原告雖主張其已於87年提出申請，防砲訓練中心未依公
        文處理規定辦理，造成文件遺失未將資料交被告，應依
        法視同其已在法定期間內提出申請云云。惟：
        (1)原告雖稱其已於87年8 月20日掛號信以鄧長青之名申
          請購宅權益事，然空軍防砲訓練中心正確地址應為「
          屏東枋寮郵政90276 號信箱」，而非「枋山郵政」，
          且該掛號信之重量僅有12公克，其內容顯不可能包含
          權益承受案件所應檢附之權益承受申請書、權益承受
          系統表、戶籍謄本、居住憑證影本、認證書、授權書
          等資料，已如前述。
        (2)再者，防砲訓練中心除查無原告等人於90年11月30日
          前郵寄權益承受之收件紀錄外，亦未於90年11月30日
          前將原告申請權益承受之案件移送被告。揆諸前揭行
          政程序法第17條之規定，若無管轄權之機關未將人民
          申請之案件移送有管轄權之機關，則無「視同已在法
          定期間內向有管轄權之機關提出申請」之適用。從而
          ，防砲訓練中心既未在90年11月30日前移送原告申請
          權益承受之案件予被告，則本件自無適用行政程序法
          第17條之可能，故原告主張本件應視同已在法定期間
          內向有管轄權之機關提出申請云云，應屬無據，而不
          可採。
    3.原告並未提供逾期申辦之不可抗力事由，更可證被告認定
      並無違誤：
      按「公法上之請求權，除法律有特別規定外，因5 年間
        不行使而消滅。」「公法上請求權，因時效完成而當然
        消滅。」「原眷戶死亡，無合法承受人或協議權人在2
        人以上無法於法定6 個月期間內辦理權益承受者，應由
        軍種單位呈報主管機關註銷其眷舍居住憑證及原眷戶權
        益，其配偶或獨子( 女) ，自依法得承受之日起，逾行
        政程序法第131 條所定請求權時效，未向主管機關提出
        申請權益承受者，亦同。」分別為行政程序法第131 條
        第1 項、同條第2 項、國軍老舊眷村改建條例第5 條第
        1 項以及辦理國軍老舊眷村改建注意事項第2.點規定
        所明定。準此，原眷戶之配偶或子女請求承受原眷戶權
        益乃係一公法上之請求權，未於法定期限內行使即告消
        滅，軍種單位依法須呈報主管機關註銷其眷舍居住憑證
        及原眷戶權益，本應無其他裁量權限為是。
      原告等原眷戶之二代子女並未於法定期限內辦理權益承
        受事宜，而係遲至93年5 月17日始辦理協議同意由原告
        承受應有之權益，並於94年11月16日始向空軍防砲訓練
        中心提出權益承受之申請，顯已逾越前揭法定期間，合
        先敘明。
      原告迄被告作成否准處分前，始終無法提供逾期申辦之
        不可抗力事由，被告不得已始否准其承受原眷戶鄧樹松
        居住共和新村眷舍所遺之輔助購宅權益。從而，原告未
        能提出其逾期申辦之不可抗力事由，被告作成原處分自
        無違法或不當之處，故原告所稱洵無理由等語。並聲明
        求為判決駁回原告之訴。
四、本件兩造爭執要點為原告申請承受原眷戶改建權益有無逾法
    定期限？亦即被告以申請逾期為由，所為否准原告所請之處
    分，有無違法？
五、按眷改條例第5 條第1 項、第2 項規定：「（第1 項）原眷
    戶享有承購依本條例興建之住宅及由政府給與輔助購宅款之
    權益。原眷戶死亡者，由配偶優先承受其權益；原眷戶與配
    偶均死亡者，由其子女承受其權益，餘均不得承受其權益。
    」「（第2 項）前項子女人數在2 人以上者，應於原眷戶與
    配偶均死亡之日起6 個月內，以書面協議向主管機關表示由
    1 人承受權益，逾期均喪失承受之權益。但於中華民國85年
    11月4 日行政院核定國軍老舊眷村改建計畫或於本條例修正
    施行前，原眷戶與配偶均死亡者，其子女應於本條例修正施
    行之日起6 個月內，以書面協議向主管機關表示由1 人承受
    權益。」又按公法上請求權因時效完成而當然消滅，為行政
    程序法第131 條第2 項所明定。再依特別法優於普通法之原
    則，法律就時效期間有特別規定者，應排除行政程序法第13
    1 條第1 項5 年期間之規定，優先適用該規定。查眷改條例
    第5 條係於90年5 月30日修正施行，則依前引該條第2 項之
    規定，原眷戶及其配偶均死亡者，其子女未於90年11月30日
    以前提出申請者，即喪失承受之權益。
六、經查：
  (一)本件原告係於94年11月16日具名為申請人提出國軍老舊眷村
    原眷戶（及配偶）亡故之權承受申請表等文件向防砲訓練中
    心申請承受鄧樹松所遺屏東縣共和新村原眷戶輔助購宅權益
    ，而經被告審認已逾眷改條例第5 條第2 項規定之期限（90
    年11月30日），而以原處分否准所請等情，有卷附國軍老舊
    眷村改建權益承受申請三聯單、國軍老舊眷村原眷戶（及配
    偶）亡故之權益承受申請表、國軍老舊眷村改建原眷戶及其
    配偶均歿者權益承受系統表、協議書、戶籍謄本、鄧樹松死
    亡診斷書、鄧李子靜死亡診斷書、鄧樹松空軍眷舍居住憑證
    影本、鄧樹松國軍眷舍管理表及原處分等件影本在卷可稽（
    分見原處分卷第74頁至第86頁及第21頁）。
  (二)原告雖主張：渠與訴外人鄧燕、鄧蕙、鄧長青、鄧長榮等人
    於87年間即達成協議由鄧長青承受鄧樹松所遺之原眷戶權益
    ，鄧長青亦於同年8 月20日寄送相關文件向防砲訓練中心提
    出申請，因防砲訓練中心遺失資料，嗣渠與姊、弟間再協議
    改由原告為原眷戶權益承受人提出申請，但資料復為防砲訓
    練中心遺失，始於上開期日補寄文件，故渠並非逾期申請云
    云，並提出掛號函件執據影本及鄧燕立具之授權書影本為憑
    。然被告已否認有收受該申請文件及原告其後補提出之文件
    ，經稽之該掛號函件執據（見原處分卷第48頁），乃一般掛
    號郵件之交郵執據，並非收件人收件回執，依其上所載及郵
    政機關戮印，僅可得悉寄件人係於87年8 月20日交寄該郵件
    、郵件重量（含外包裝袋重量）為12公克，寄送地屬於屏東
    縣枋山郵區之事實，至於實際收件人為何人？送達地址為何
    處？其內之文件為何？已否經收件人收受等節，均無從據以
    證明，自難憑認原告已於該期日申請承受原眷戶權益。再觀
    之上揭授權書（見原處分卷第47頁）所載內容，僅可證明：
    原告胞姊鄧燕於87年6 月30日以書面授權原告代理處理關於
    共同財產繼承權事務，且已經我國駐美國西雅圖臺北經濟文
    化辦事處辦竣認證手續乙事，要難資為判認原告已向被告申
    請承受原眷戶權益之證據。又參照國防部訂頒之國軍老舊眷
    村原眷戶及其配偶均歿者權益承受申請實施要點第6 點第2
    款規定( 見本院卷第59頁) ，原眷戶之第二代子女辦理承受
    權益協議書須經法院認證，而稽之卷附原告與其姊、弟間書
    立之原眷戶權益協議書( 見原處分卷第77頁) 則載明：簽立
    日期為93年5 月17日，並於同月20日經臺灣臺北地方法院公
    證處完成認證，而於94年8 月3 日再向法院申請補發認證證
    明影本等情，衡之上開協議書簽立及認證之日期係在93年5
    月間，自不能認原告於87年間迄90年11月30日申請期限屆至
    以前已向被告提出申請。
  (三)綜觀上開事證情況，尚難認定原告係在法定期限內申請承受
    輔助購宅權益，復核無任何天災、事變、兵禍等情事，致無
    法申請之不可抗力事由，按諸前揭說明，原告上開得承受之
    原眷戶權益，既因逾期申請而消滅，被告否准其申請，於法
    即屬有據。
七、綜上所述，本件原告上開主張各節，均無證據憑認屬實，自
    難採取。原處分否准原告所請，適用法律並無違誤，訴願決
    定予以維持，核無不合，原告訴請求撤銷，並求為判命如聲
    明所示，為無理由，應予駁回。
據上論結，本件原告之訴為無理由，依行政訴訟法第98條第1 項
前段，判決如主文。
中    華    民    國    99    年     2    月   24     日
                    臺北高等行政法院第二庭
                              審判長法  官  徐  瑞  晃
                                    法  官  蕭  惠  芳
                                    法  官  蔡  紹  良
上為正本係照原本作成。
如不服本判決，應於送達後20日內，向本院提出上訴狀並表明上
訴理由，如於本判決宣示後送達前提起上訴者，應於判決送達後
20日內補提上訴理由書（須按他造人數附繕本）。
中    華    民    國    99    年     2    月   24     日
                                    書記官  林  俞  文


司法院資訊處製作；財團法人民間司法改革基金會備份。
